ACORDAO-COMPLETO-2541627

ACÓRDÃO 2401/2022 ATA 41/2022 - PLENÁRIO

VISTOS, relatados e discutidos estes autos de Auditoria (Fiscobras 2020) realizada nas obras de requalificação da Orla do Rio Branco/Bacia do Caxangá, que corresponde à urbanização da área de intervenção dando origem ao Parque do Rio Branco,
ACORDAM os Ministros do Tribunal de Contas da União, reunidos em Sessão do Plenário, ante as razões expostas pelo Relator, em:
9.1. dar ciência à Prefeitura de Boa Vista/RR, nos termos do art. 9º, inciso I, da Resolução TCU 315/2020, dos procedimentos que devem ser adotados, em obras custeadas com recursos da União, diante da necessidade de recorrer à pesquisa de preços de insumos e serviços por meio de cotações de mercado a que se refere o art. 6º, in fine, do Decreto 7.983/2013:
9.1.1. fazer constar formalmente nos autos do processo de licitação os parâmetros de busca introduzidos (as palavras chaves, o período, as especificações etc.) com a impressão da página da web e os documentos que julgar necessários; como também os dados inerentes à pesquisa, a exemplo do responsável pela pesquisa, órgão consultado, número da licitação, nome do vendedor, meio de consulta, data da pesquisa, URL do site, CNPJ do fornecedor, quantidade, valor e especificação do objeto, bem como as demais condições de pagamento e entrega;
9.1.2. na cotação direta com os fornecedores, somente admitir os preços cujas datas não se diferenciem em mais de cento e oitenta dias, ou seja, nenhuma proposta direta de fornecedor deve conter diferença de data maior que cento e oitenta dias quando comparadas às demais em um grupo de pesquisa de preços junto a fornecedores no mesmo processo;
9.1.3. para a obtenção do resultado da pesquisa de preços, não considerar os preços inexequíveis ou os excessivamente elevados, conforme critérios fundamentados e descritos no processo administrativo; 
9.1.4. buscar, na pesquisa de mercado, o mínimo de três cotações de fornecedores distintos e, caso não seja possível obter esse número de cotações, elaborar justificativa circunstanciada; 
9.2. encaminhar à Prefeitura de Boa Vista/RR e ao Consórcio Sanches Tripoloni-Coema cópia da presente deliberação, acompanhada do relatório e do voto que a fundamentam;
9.3. arquivar o processo, com base no art. 169, inciso V, do Regimento Interno.

Ministério do Turismo, Caixa Econômica Federal e Município de Boa Vista/RR.

3. Interessado: Congresso Nacional.

13.1. Ministros presentes: Bruno Dantas (na Presidência), Walton Alencar Rodrigues, Benjamin Zymler, Vital do Rêgo e Antonio Anastasia.
13.2. Ministros-Substitutos convocados: Augusto Sherman Cavalcanti (Relator) e Marcos Bemquerer Costa.
13.3. Ministro-Substituto presente: Weder de Oliveira.

AUGUSTO SHERMAN

Adoto, como relatório, a instrução elaborada no âmbito da Secretaria de Fiscalização de Infraestrutura Urbana, que contou com a anuência dos dirigentes da unidade técnica (peças 74-76) :
 
"INTRODUÇÃO
Trata-se de auditoria na segunda fase das obras de requalificação da orla do Rio Branco/Bacia do Caxangá em Boa Vista/RR (Fiscalis 266/2019) , determinada no Acórdão 2556/2019-TCU-Plenário, rel. Min. José Múcio. As obras contemplam serviços de paisagismo, iluminação e drenagem, bem como se destinam a prover a orla de equipamentos urbanos como mirante, atracadouro, posto de observação e espelho d'água. A primeira etapa referiu-se sobretudo às desapropriações no local do empreendimento.
O objeto da licitação encontra-se dividido em dois lotes. Lote I (contratação de empresa para o gerenciamento e supervisão da obra) , financiado com recursos próprios da Prefeitura  e estimado em R$ 3.069.215,75 e Lote II (contratação de empresa executora da obra da requalificação da orla) , financiado com recursos do Contrato de Repasse 521.695-33/2018, (Siafi 696691) firmado entre o Ministério do Turismo, a Caixa Econômica Federal e o Município de Boa Vista/RR (peça 4, pg. 48-57) , estimado em R$ 58.461.282,32. A auditoria trata especificamente do Lote II.
A auditoria ocorreu nos períodos de 29/10/2019 a 13/12/2019 e de 18/1/2020 a 31/1/2020 e tem como principal achado a possibilidade da ocorrência, no contrato para a execução das obras, Contrato 179/SMO/AS/2019, de sobrepreço da ordem de R$ 1.146.994,19, correspondente a 4,38% da amostra analisada e a 2,47% do valor global de referência (R$ 46.390.000,47) . A análise, empreendida sobre uma amostra de 32 itens da planilha de quantitativos físico-financeiros contratada, representou 56,41% do valor global do orçamento.
O empreendimento encontra-se inaugurado desde o dia 20/12/2020, ao custo para os cofres federais de R$ 46.205.840,00, de acordo com o Portal da Transparência (ver Anexo III a esta instrução) .
Figura 1. À esquerda, em primeiro plano, vista panorâmica do empreendimento. À direita, detalhe da parte superior do mirante. Fonte: https://boavista.rr.gov.br/turismo/mirante-edileusa-loz, navegação em 31/5/2022.
Motivaram a auditoria a importância social do empreendimento, o volume de recursos envolvidos, os riscos identificados no Sistema de Auditoria de Orçamentos (SAO 2.0) e a denúncia objeto do TC Processo 006.943/2019-5.
A Concorrência 47/2018 é objeto de denúncia no processo TC Processo 006.943/2019-5, formulado pela outra concorrente habilitada, Andrade Galvão Engenharia Ltda. (CNPJ 13.558.309/0001-43) , em fase de análise de razões de justificativas apresentadas pelos responsáveis em cumprimento ao Acórdão 3062/2019-TCU-Plenário, rel. Min. Augusto Sherman proferido naqueles autos.
Essa instrução tem como objeto as análises das oitivas da Prefeitura Municipal de Boa Vista e do Consórcio Sanches Tripoloni - Coema, realizadas em atenção ao Acórdão 4078/2020-TCU-Plenário, quanto ao sobrepreço apurado no Contrato 179/SMO/AS/2019.
HISTÓRICO
Em fins de 2018 a Prefeitura Municipal de Boa Vista/RR promoveu a Concorrência 47/2018 com vistas à contratação de empresa especializada para executar a segunda etapa das obras de requalificação da orla do Rio Branco/Bacia do Caxangá, orçadas em R$ 58.461.282,32. Sagrou-se vencedor da licitação o consórcio Sanches Tripoloni - Coema (CNPJ 33.295.310/0001-30) , formado pela Construtora Sanches Tripoloni Ltda. e Coema Paisagismo Urbanização e Serviços.
No início de abril de 2019 as partes celebraram o Contrato 179/SMO/AS/2019 ao preço original de R$ 52.605.127,90, um deságio de 10% em relação ao orçamento estimado na licitação e com prazo de 24 meses, a contar de 26/4/2019. Após três aditivos, o valor do contrato à época da auditoria passou a ser de R$ 46.390.000,47.
A redução do valor contratado decorreu de auditoria realizada pela Controladoria-Geral da União (CGU) entre julho e agosto de 2019. Sinteticamente, a CGU detectou uma superestimativa superior a R$ 5 milhões no orçamento da licitação e um sobrepreço de aproximadamente R$ 5 milhões no Contrato 179/SMO/AS/2019. Ambos os sobrepreços se concentraram principalmente nos custos com equipamentos por permanência na implantação geral, equipamentos por permanência no mirante, fundação indireta tipo estacas de 60 cm e reaterro e escavação.
A CGU constatou a ausência de tratamento isonômico por parte da comissão de licitação condutora dos trabalhos da Concorrência 47/2018, caracterizado pela aplicação de critérios distintos no julgamento das propostas apresentadas. O órgão de controle igualmente consignou exigências de qualificações técnicas desnecessárias e julgamento inadequado das propostas. 
Conforme mencionado no tópico anterior, a equipe de auditoria do TCU apontou um sobrepreço de R$ 1.146.994,19, situação capaz de ensejar medidas de readequação do orçamento da obra e ressarcimento ao erário federal dos valores pagos, bem como a responsabilização dos envolvidos.
No curso dos trabalhos, a equipe enfrentou dificuldades em obter, no Sistema Nacional de Pesquisa de Custos e Índices da Construção Civil (Sinapi) e no Sistema de Custos Referenciais de Obras (Sicro) , os custos unitários de referência para os itens materialmente mais relevantes da planilha de quantitativos físico-financeiros do Contrato 179/SMO/AS/2019 referentes à data-base da planilha contratada e praticados em Boa Vista. 
Tal limitação resultou na necessidade de usar os custos obtidos por meio cotações de mercado feitas pelo órgão contratante e no uso de outras fontes de consulta, como foram os casos do cimbramento metálico e forma metálica, cujos custos a equipe obteve no sistema de Orçamento de Obras de Sergipe (ORSE) .
Na medida do possível, em sua análise, a equipe deixou de recorrer aos custos atribuídos a São Paulo, constantes nas tabelas do Sinapi para o estado de Roraima (Sinapi/RR) , diante da evidente diferença de preços praticados nessas unidades da federação.
Na metodologia de apuração de sobrepreço empregada pela equipe há ainda o uso do Índice Nacional da Construção Civil (INCC) como fator de correção de custos de junho de 2015 para julho de 2018 (data-base da planilha de quantitativos físico-financeiros do contrato com o consórcio) para o concreto usinado bombeável com classes de resistência de 15, 20 e 30 MPA. A correção pelo INCC decorreu do fato de somente existir no Sinapi/RR de julho de 2018 o custo desses insumos atribuídos a São Paulo, sendo que apenas no Sinapi/RR de junho de 2015 há a cotação para Boa Vista.
Sobre uma amostra de 32 itens, com base no método da limitação do preço global, segundo o qual se compensam os preços excessivos de alguns itens com os descontos verificados em outros, a equipe obteve o já comentado sobrepreço de R$ 1.146.994,19 (peça 43. Ver também peças 44, 45 e, subsidiariamente, peças 24 e 25) .
Esse sobrepreço corresponde a 4,38% do valor da amostra analisada (R$ 26.169.065,78) e a 2,47% do valor do contrato após o terceiro aditivo (R$ 46.390.000,47) .
Considerando que o achado não exauria a análise a respeito dos preços contratados, previamente a um pronunciamento definitivo acerca de eventual proposta de irregularidade grave, sem prejuízo à continuidade das obras (IGC) , indicada no art. 118, § 1º, inciso VI da Lei 13.707/2018. (LDO 2019) , a equipe de auditoria do TCU ponderou pela necessidade de ouvir a Prefeitura de Boa Vista/RR sobre a possível determinação a ser exarada pelo TCU com vistas à repactuação do Contrato 179/SMO/AS/2019, no sentido de elidir o sobrepreço no valor de R$ 1.146.994,19. Propugnou também por ouvir o consórcio Sanches Tripoloni - Coema para se manifestar a respeito desse sobrepreço, nos termos lavrados à peça 48, p. 19
A proposta contou com a anuência da supervisora da auditoria e do titular da unidade técnica na ocasião (peças 49 e 50) .
Ao receber os autos, o relator, Ministro Augusto Sherman, acolheu com pequenos ajustes a proposta da unidade técnica. Submetido à apreciação do Plenário, na sessão de 8/12/2020 os Ministros do TCU proferiram o Acórdão 4.078/2020 nos seguintes termos (peça 51) :
ACORDAM os Ministros do Tribunal de Contas da União, reunidos em Sessão Extraordinária do Plenário, ante as razões expostas pelo Relator, em: 
9.1. promover a oitiva da Prefeitura Municipal de Boa Vista, nos termos do art. 250, inciso V, do Regimento Interno do TCU e do art. 14 da Resolução TCU 315/2020, para que, no prazo de 30 (trinta) dias, manifeste-se acerca: 
9.1.1. do sobrepreço apurado no Contrato 179/SMO/AS/2019 no valor de R$ 1.146.994,19; 
9.1.2. da possível determinação a ser exarada por esta Corte com vistas à repactuação do Contrato 179/SMO/AS/2019, no sentido de elidir o referido sobrepreço, notadamente quanto às consequências práticas da implementação dessa medida e eventuais alternativas que possam ser adotadas;
9.2. promover a oitiva do Consórcio Sanches Tripoloni Coema, com fundamento no art. 250, inciso V, do Regimento Interno do TCU, para que, no prazo de 30 (trinta) dias, manifeste-se, caso queira, sobre a ocorrência de sobrepreço decorrente de preços excessivos frente ao mercado, no valor de R$ 1.146.994,19; 
9.3. realizar diligência junto à Prefeitura Municipal de Boa Vista, com fundamento no art. 157 do Regimento Interno do TCU, para que, no mesmo prazo de 30 (trinta) dias, informe o atual estágio de execução da obra, com a devida comprovação documental; 
9.4. dar ciência à Prefeitura Municipal de Boa Vista, com fulcro no art. 9º da Resolução TCU 315/2020, sobre a necessidade de elaboração de Estudos de Viabilidade Técnica, Econômica e Ambiental anterior aos projetos, com vistas à promoção de estudos que avaliem as alternativas para a intervenção, bem como promovam a análise dos custos de implantação e operação, favorecendo a melhor alocação dos recursos públicos, nos termos do art. 6º inciso IX, e art. 12 da Lei 8.666/1993;
9.5. enviar cópia deste acórdão, acompanhada do relatório de auditoria (peça 48) , à Prefeitura Municipal de Boa Vista e ao Consórcio Sanches Tripoloni Coema, para subsidiar as manifestações requeridas.
Devidamente notificados do Acórdão 4078/2020-TCU-Plenário, conforme peças 	55, 58, 60 e 61, somente o consórcio Sanches Tripoloni - Coema manifestou-se nos autos ao oferecer os argumentos à peça 62 a seguir examinados.
EXAME TÉCNICO
É possível dividir a manifestação do consórcio Sanches Tripoloni - Coema em quatro partes distintas. 
Na primeira parte (páginas 1 a 28 da peça 62) , a discussão se concentra sobre custos com administração local, manutenção e operação do canteiro de obras. No entendimento do consórcio construtor, o preço paradigma a ser considerado pelo TCU para esse conjunto de serviços deveria ser de R$ 13.029.823,66. Como resultado, o valor estabelecido no orçamento, R$ 4.358.366,40 encontrar-se-ia subestimado.
Na segunda parte (peça 62, p. 29) , há comentários sobre a data-base do contrato.
Na terceira parte (peça 62, p. 30-47) , o consórcio refuta os resultados de onze serviços da amostra auditada para concluir não haver o sobrepreço calculado na auditoria, mas um subpreço de R$ 4.578.905,56.
Finalmente, na quarta e última parte, o consórcio questiona a validade do procedimento de apuração do sobrepreço feito pela equipe de auditoria e o situa num limite de aceitabilidade, de normalidade e de tolerância admitida pelo TCU quando o percentual de sobrepreço é inferior a 10% do valor do contrato.
O exame técnico a seguir segue essa sequência da linha argumentativa do consórcio Sanches Tripoloni - Coema.
Considerações do consórcio Sanches Tripoloni - Coema sobre o orçamento de referência elaborado pela equipe de auditoria do TCU (peça 62, p. 1-28) 
O consórcio compreendeu que o orçamento de referência elaborado pela equipe de auditoria não pode deixar de incluir determinados custos obrigatórios, ainda que o orçamento base não os tenha considerado, sob pena de caracterizar enriquecimento sem causa da administração pública em prejuízo do particular (peça 62, p. 5) .
Dessa forma, o consórcio destacou custos obrigatórios, no seu entender necessários e não incluídos no orçamento da licitação mas, por exigências das regras do edital da licitação, não consideradas na sua proposta. Considerou que tais custos devem necessariamente ser levados em conta pelo TCU na elaboração do orçamento paradigma.
Na sua ótica, o limite máximo para os custos com administração local previsto no Acórdão 2622/2013-TCU-Plenário, rel. Min. Marcos Bemquerer, não leva em consideração os custos com instalação, manutenção e operação do canteiro de obras. Nessa decisão o TCU informou o percentual de 7,48% aplicado sobre o orçamento da obra como o valor médio para o serviço de administração local em obras portuárias, marítimas e fluviais. 
Informou que a Instrução de Serviço DNIT 1/2004, acolhida pelo TCU (Acórdão 3015/2011-TCU-Plenário) , menciona ser de 6% sobre o valor do orçamento da obra o limite máximo dos custos com a instalação e manutenção do canteiro. Ou seja, no entendimento do consórcio, "os gastos com instalações e manutenção de canteiro podem alcançar sozinhos até 6% do orçamento da obra" (peça 62, p. 7) . Afirmou que o percentual da administração local previsto no BDI do DNIT sempre se manteve em 2,83%.
Portanto, ainda de acordo com a linha de raciocínio do consórcio, o limite máximo aceitável para custos com administração local, instalação, manutenção e operação do canteiro de obras deve ser o resultado de 6% + 2,83%, ou 8,83%, não sendo "razoável interpretar que o limite para esta duas despesas somadas seriam de apenas 7,48% do orçamento para a obra." (peça 62, p. 8) .
Considerou que o 3º quartil do percentual de administração local inserido no custo direto para obras portuárias, marítimas e fluviais de que trata o Acórdão 2622/2013-TCU-Plenário, não representa o limite máximo e que esse pode ser obtido acrescentando-se ao 3º quartil a amplitude entre a média (7,48%) e o 3º quartil (9,09%) , no valor de 1,61%.  Portanto, de acordo com o consórcio, o percentual máximo a ser admitido pelo TCU para a administração local da obra corresponde a 9,09% + 1,61% ou 10,70% (peça 62, p. 9) .
Ao discorrer sobre diversos julgados do TCU nos quais a Corte de Contas admitiu serviços de administração local, instalação, manutenção e operação do canteiro de obras com percentuais superiores a 7,48%, o consórcio concluiu ser perfeitamente admissível considerar, para o caso em análise, custos com esses serviços correspondentes a até 16,70% sobre o valor do orçamento da obra, composto por 10,70% do limite máximo do terceiro quartil de que trata o Acórdão 2622/2013-TCU-Plenário para a administração local e 6% para instalação manutenção e operação do canteiro de obras (peça 62, p. 12) .
Aduziu que o TCU, por meio do Acórdão 2591/2017-TCU-Plenário, admitiu válido o índice de 17,97% sobre o valor do orçamento da obra para estimar o serviço de administração local instalação, manutenção e operação do canteiro de obras.
Baseado nessas considerações, o consórcio admitiu inicialmente dois cenários para estimar o custo do serviço de administração local, instalação, manutenção e operação do canteiro de obras. 
No primeiro, considerou a aplicação de 17,97% sobre o valor do orçamento, R$ 58.461.282,32, obtendo como resultado R$ 10.505.492,43 (cf. peça 62, p. 26, parágrafo 109) . 
No segundo, considerou a incidência de 13,48% sobre o valor do orçamento (sendo 7,48% do Acórdão 2622/2013-TCU-Plenário e 6% da Instrução de Serviço DNIT 1/2004) , obtendo como resultado R$ 7.880.580,86 (cf. peça 62, p. 26, parágrafo 110) .
Após uma série de considerações teóricas sobre as definições de custos indiretos e das metodologias de formação de custos empregadas no Sicro 2 e Sinapi, depreende-se que o consórcio considerou que devem pertencer ao serviço de administração local, instalação e manutenção de canteiro de obras, além daqueles já previstos no orçamento analítico da licitação, os seguintes componentes (peça 62, p. 15-17) : a) custos com os encarregados relacionados aos serviços de manutenção e lubrificação, aí incluídas a equipe de lubrificação e o caminhão de abastecimento e lubrificação; b) encarregados de diversas naturezas (de turma, de forma, de armação, de concreto, de terraplenagem, de pavimentação, de drenagem, de obras de arte corrente, etc.) e mestre de obras; c) alugueis de moradias destinadas a abrigar operadores de máquinas treinados pela empresa não residentes no local das obras (ver peça 62, item 4.2 à p. 17) ; d) custos com mobiliário e aparelhagem do canteiro de obras.
Especificamente sobre o aluguel de moradias, o consórcio destacou que, embora tenha acolhido determinação da CGU, no sentido de exclui-lo da sua proposta apenas para garantir a continuidade do contrato, o TCU não poderá suprimir o item na elaboração do orçamento paradigma.
O consórcio afirmou que o orçamento paradigma a ser elaborado pelo TCU deve obrigatoriamente incluir todos componentes mencionados mais acima, sob pena de criar uma lacuna orçamentária cujo ônus recairá exclusivamente sobre o contratado (peça 62, p. 17) .
Com base nas considerações anteriores, alternativamente aos dois cenários mencionados, o consórcio concluiu que se o TCU adotar exatamente os mesmos critérios utilizados no relatório do Acórdão 2993/2014-TCU-Plenário, obterá o preço paradigma para o item de administração local inclusive manutenção e operação do canteiro de obras o valor de R$ 13.029.823,66, conforme apresentado na planilha à peça 62, p. 24-25.
O consórcio concluiu, finalmente, que, diante dos resultados mencionados nos parágrafos 37, 38 e 42, o valor do orçamento para o serviço de administração local, manutenção e operação do canteiro de obras, R$ 4.358.366,40 (soma dos itens I, II e II à peça 66) , encontra-se subestimado.
Análise
Neste processo de auditoria não é função do TCU reelaborar o orçamento das obras em Boa Vista/RR. Tal conduta implicaria em extrapolar os limites constitucionais de sua atuação como órgão de controle e adentrar na esfera de discricionariedade do órgão contratante. 
No presente caso, a atuação do TCU se circunscreve a investigar se os preços contratados juntos ao consórcio para os serviços das obras apresentam distorções em relação aos preços dos sistemas de referência ou aos preços de mercado, na impossibilidade da utilização daqueles, de modo a apurar eventual sobrepreço.
Dessa forma, somente as composições de custos a partir das quais o consórcio elaborou sua proposta, bem como as composições de custos do orçamento da licitação, serão objeto de análise e terão seu preços comparados aos dos sistemas de referência e aos de mercado, nos termos dos arts. 3º, 4º, 5º e 6º do Decreto 7.983, de 8 de abril de 2013. Incluir ou excluir serviços implicaria em fugir do objetivo almejado. Além do mais, dispêndios com a manutenção de equipamentos mencionados pelo consórcio que, segundo seu entendimento deveriam ser incluídos no orçamento, já se encontram devidamente apropriados nos custos horários produtivos e improdutivos e não há razão para duplicar sua incidência.
Caso o consórcio compreendesse que determinados insumos, composições, mão-de-obra, equipamentos e serviços devessem fazer parte do orçamento da licitação e não o fizeram, deveria ter questionado no tempo oportuno o órgão contratante a respeito daquilo que reputa serem lacunas orçamentárias. Ao aceitar o orçamento da licitação, submeteu-se a entregar a obra sob o preço e condições propostas e assumir o ônus por eventuais custos que supostamente terá e ali não previstos. Nada obrigava o consórcio a prosseguir no certame, caso viesse a constatar que o orçamento licitado iria lhe impor um gravame financeiro a ponto de causar-lhe prejuízos.
Dessa forma, por ser absolutamente fora de contexto e de propósito, deixa-se de adentrar nas considerações do consórcio a respeito daquilo que considera ser o orçamento paradigma das obras em Boa Vista/RR. Não foi objeto da auditoria avaliar se o orçamento licitado deveria ou não ter incluído determinados equipamentos ou mão-de-obra nele ausentes, mas somente avaliar os preços propostos pelo consórcio.
Eventualmente, nesta análise, alguns ajustes poderão ser feitos em relação às composições de custos dos serviços licitados. Contudo, terão a única finalidade de adequá-los às composições dos sistemas de referência, uma vez que há no orçamento composições próprias sem correspondente direto nesses sistemas. Jamais terão por finalidade agregar ou suprimir parcelas não presentes nas composições de custos licitadas com o objetivo de estabelecer o assim chamado orçamento paradigma. 
Especificamente sobre a administração local, instalação, manutenção e operação do canteiro de obras a CGU produziu exaustivo trabalho de análise no qual concluiu, contrariamente ao defendido pelo consórcio, pela necessidade de reduzir o valor original desses serviços, alterando o seu montante de R$ 4.358.366,40 para R$ 4.275.983,75, em virtude de encontrar-se superestimado (peça 71, p. 12-17 e peça 67, p. 1) .
Dessa forma, persistem as observações da equipe a respeito do tema (peça 48, p. 16, parágrafo 75) e o resultado por ela obtido de considerar sem sobrepreço ou desconto o preço praticado pelo consórcio para o serviço de administração local das obras (peça 43, p. 1) .
Considerações do consórcio sobre a data-base do contrato (peça 62, p. 29) 
O consórcio principiou sua linha de argumentação afirmando ser de junho de 2018 a data base do orçamento da licitação e que tanto o edital da concorrência quanto o contrato subsequente estabeleceram para a data base dos preços contratados o mês de apresentação da proposta dos licitantes, janeiro de 2019.
De acordo com o consórcio, em situações nas quais a data base do orçamento difere da data base dos preços contratados, o TCU compreende necessário considerar os efeitos das variações do período entre elas.
Nesse caso, haveria uma vantagem de R$ 1.130.444,10 em favor da administração pública, devida à incidência do INCC no período entre junho de 2018 e janeiro de 2019, 2,12%, sobre o valor do orçamento de referência considerado pela CGU, R$ 53.322.835,09. O consórcio defendeu ser ainda mais expressiva aquela vantagem, caso se optasse pelo índice de variação de obras de arte especiais, 2,74%.
Consequentemente, segundo o consórcio, "no cotejamento entre os preços contratados e os preços paradigmas do TCU, deverá ser considerado uma vantagem de R$ 1.130.444,10 em favor do erário".
Análise
A data-base do orçamento da licitação quanto aos custos do Sinapi é realmente julho de 2018, conforme peça 66. De acordo com o edital (peça 34, p. 3) no dia 21 de janeiro de 2019 ocorreu a sessão de recebimento dos envelopes contendo as propostas das licitantes. 
Em contratos com duração superior a um ano, como é o caso em exame, os instrumentos convocatórios devem prever cláusula de reajuste com a finalidade de restabelecer a justa remuneração devida ao contratado em decorrência de processo inflacionário. 
A remuneração cabível à contratada e devido a reajustamento decorrente de processo inflacionário é disciplinada no art. 40, inciso XI, da Lei 8.666, de 21 de junho de 93:
Art. 40. O edital conterá no preâmbulo o número de ordem em série anual, o nome da repartição interessada e de seu setor, a modalidade, o regime de execução e o tipo da licitação, a menção de que será regida por esta Lei, o local, o dia e a hora para recebimento da documentação e proposta, bem como para início da abertura dos envelopes, e indicará, obrigatoriamente, o seguinte:
 (...) 
XI - critério de reajuste, que deverá retratar a variação efetiva do custo de produção, admitida a adoção de índices específicos ou setoriais, desde a data prevista para apresentação da proposta, ou do orçamento a que essa proposta se referir, até a data do adimplemento de cada parcela;
 (...) 
Para efeito de reajustamento dos contratos, embora o gestor público possa adotar, discricionariamente, dois marcos iniciais distintos -  a data limite para apresentação das propostas ou a data do orçamento estimativo da licitação - o segundo critério é o mais adequado, pois reduz os problemas advindos de orçamentos desatualizados em virtude do transcurso de vários meses entre a data-base da estimativa de custos e a data de abertura das propostas. O Tribunal de Contas da União tem o seguinte julgado na linha do entendimento formulado acima: 
24. Como se vê, o gestor público pode adotar discricionariamente dois marcos iniciais distintos para efeito de reajustamento dos contratos: (i) a data limite para apresentação da proposta; e (ii) a data do orçamento. Ocorre que o segundo critério se mostra mais robusto, pois reduz os problemas advindos de orçamentos desatualizados em virtude do transcurso de vários meses entre a data-base da estimativa de custos e a data de abertura das propostas.
25. Por esse motivo, entendo pertinente recomendar ao MPOG que, em futuras licitações de obras públicas, quando se demonstrar demasiadamente complexa a atualização da estimativa orçamentária da contratação, adote como marco inicial para efeito de reajustamento contratual a data-base de elaboração da planilha orçamentária.
 (Voto condutor no Ministro Benjamin Zymler no Acórdão 19/2017-TCU-Plenário) 
Por se tratar de uma recomendação não impositiva, o entendimento acima não conflita com a corrente majoritária na Corte de Contas, que é clara ao defender as duas possibilidades de termo inicial para a contagem do prazo de um ano: a data-limite para apresentação da proposta ou a data do orçamento a que esta se referir (Acórdão 424/2005-TCU-Plenário, rel. Min. Guilherme Palmeira e Acórdão 1941/2006-TCU-Plenário, rel. Min. Marcos Bemquerer) . Tal entendimento observa a interpretação sistemática das normas que regem a matéria (art. 37, inciso XXI, da Constituição Federal, art. 3º, § 1º, da Lei 10.192/2001 e art. 40, inciso XI, da Lei 8.666/1993) .
No caso em exame, a administração optou como data a quo para reajuste a da apresentação da proposta, a qual o consórcio aquiesceu (peça 34, p. 17) . Caso discordasse dessa escolha, o consórcio poderia ter impugnado o edital no momento oportuno e nos termos da lei, caso desejasse. Em não o fazendo, submeteu-se às regras do instrumento convocatório.
Há de se ponderar, contudo, que os normativos legais vigentes não indicam que lapso de tempo é suficiente para caracterizar defasagem de determinada data base. Compete ao gestor avaliar o cenário econômico e as condições de mercado para decidir por uma possível inexequibilidade dos preços de uma planilha orçamentária. Até porque, entre a elaboração da planilha e a abertura dos envelopes sempre haverá um interregno, não sendo razoável atrasar o processo de licitação por conta de atualizações de preços que não impactaram significativamente o preço final já orçado.
Na sua argumentação, o consórcio não apontou fato superveniente na economia que pudesse tornar os preços praticados em julho de 2018 inexequíveis, se comparados aos de janeiro de 2019. Por exemplo, um aumento da carga tributária incidente diretamente sobre a execução do objeto contratado. 
O Quadro 1 é uma amostra de insumos retirada aleatoriamente das tabelas do Sinapi/RR dos meses de julho de 2018 (peça 25) e janeiro de 2019 (peça 72) . Ali se observa insumos que subiram de custo e outros que tiveram seus custos reduzidos, bem como um caso que o custo se manteve inalterado. Os resultados ali observados são meramente exemplificativos e não pretendem ser conclusivos a respeito do assunto. Contudo, de certa forma, evidenciam que a atualização do orçamento para data mais próxima da abertura das propostas poderia ter pouco impacto.
Quadro 1. Comparação de custos de insumos de amostra retirada das tabelas do Sinapi/RR.
				Custo unit. (R$/unid) 

	Código
	Descrição
	Unid
	Jul/2018
	Jan/2019

	20
	Aço CA-25, 12,5 mm vergalhão
	kg
	5,79
	5,11

	7266
	Bloco cerâmico (alvenaria de vedação) , de 9 x 19 x 19 cm
	mil
	380,00
	350,00

	2708
	Engenheiro civil de obra sênior
	h
	123,19
	128,85

	7307
	Fundo anticorrosivo para metais ferrosos (zarcão) 
	l
	15,01
	16,73

	4056
	Massa acrílica para paredes interior/exterior
	gl
	18,43
	18,03

	4238
	Operador de rolo compactador
	h
	13,96
	14,41

	10731
	Pedra ardósia, cinza, 40 cm x 40 cm e = 1 cm
	m2
	26,45
	27,56

	38195
	Piso porcelanato, borda reta, extra, formato maior que 2025 cm2
	m2
	54,48
	63,12

	7592
	Topógrafo
	h
	33,70
	35,07

	10507
	Vidro temperado incolor e = 10 mm, sem colocação
	m2
	183,98
	183,98

Na sua peça, o consórcio não impugnou o preço de determinado serviço em especial, apoiando-se tão somente no fato de que entre julho de 2018 e janeiro de 2019 o INCC variou 2,12% e implicou, segundo seu entendimento, em vantagem para a administração conforme descrito no parágrafo 54 desta instrução. É necessário tecer algumas considerações a respeito.
Esse percentual de variação do INCC, ocorrido num intervalo de seis meses, demonstra certa estabilidade do mercado da construção civil no período. Implica aproximadamente numa variação mensal de apenas 0,3%, compatível com um cenário de baixa inflação. 
Nas suas considerações, o consórcio deixou de mencionar que faria jus ao pagamento a título de reajustamento, a partir de um ano da data de apresentação de sua proposta, de modo a compensar perdas devidas aos efeitos inflacionários. Esse fato demonstra a imprecisão na apuração de "uma economia de R$ 1.130.444,10" em favor do erário. A incidência da variação do INCC sobre o orçamento da obra e não sobre sua proposta é outro equívoco cometido pelo consórcio, sem mencionar que do valor da proposta devem ser subtraídos pagamentos anteriores a um ano de vigência do contrato sobre os quais recairá o fator de reajuste.
A partir do cronograma estimado das obras à peça 73 e levando em conta as considerações acima, o valor mencionado, R$ 1.130.444,10, cai para R$ 567.527,69, caso se considere o orçamento licitado. Alternativamente, esse montante se reduz para R$ 451.248,10, no caso do contrato após o terceiro aditivo (ver Anexo I) .
É importante salientar que, ao contratar com a administração, o consórcio estava ciente das condições de reajustamento e não cabe neste momento alegar os efeitos da incidência do fator de reajustamento a contar da data-base do orçamento e não a partir da apresentação das propostas. Mesmo porque, como visto, os efeitos são de pequena monta, se comparados ao valor contratado (menos de 1%) . Situação totalmente diversa ocorreria se o decurso de tempo entre a data-base do orçamento e a da apresentação da proposta fosse de tal monta que os preços se mostrassem completamente defasados e inexequíveis, o que não é o caso.
Repise-se: no presente caso, a atuação do TCU se circunscreve a investigar se os preços propostos pelo consórcio para os serviços do orçamento das obras apresentam distorções em relação aos preços dos sistemas de referência ou aos preços de mercado, na impossibilidade da utilização daqueles, de modo a apurar eventual sobrepreço. Qualquer questão que se afaste desse tema implicará em desvio de foco no determinado no Acórdão 4078/2020-TCU-Plenário.
Contestações do consórcio Sanches Tripoloni - Coema sobre determinados serviços do orçamento elaborado pela equipe de auditoria do TCU (peça 62, p. 30-47) 
O levantamento de sobrepreço empreendido pela equipe de auditoria ocorreu sobre uma amostra representativa de 32 serviços, dentre os mais de 720 serviços componentes da obra, totalizou aproximadamente R$ 26 milhões, cerca de 56% do valor atual do contrato (cerca de R$ 46 milhões) . 
	A equipe adotou como procedimento o método da limitação do preço global, procedendo-se a compensação entre os sobrepreços e subpreços unitários dos serviços. Com o resultado, a equipe apontou treze serviços com subpreços, um não apresenta diferença em relação ao preço do contrato e os demais apresentaram sobrepreços (peça 43) . 
	Na elaboração das composições de custos unitários dos serviços da amostra auditada, a equipe adotou preços de referência do Sicro e do Sinapi utilizados no orçamento da licitação ou pelo consórcio, caso houvesse menção a eles nas respectivas composições. Na ausência dessa informação, a exemplo de composições próprias elaboradas pela empresa projetista e de levantamento de preços por meio de cotações de mercado, a equipe de auditoria utilizou insumos, composições auxiliares e composições de custos do Sinapi ou Sicro mais próximas daquelas.
O consórcio contestou os preços unitários obtidos pela equipe do TCU para os serviços mostrados no Quadro 2. 
	Em linhas gerais, o consórcio defendeu a necessidade de a metodologia de apuração de eventual sobrepreço empreendida pelo TCU substituir os serviços do orçamento cujas composições não se adequam ao que denominou de orçamento paradigma, como é o caso do grupo de serviços de administração local, instalação, manutenção e operação do canteiro.
	Sob seu prisma (peça 62, p. 31) :
 (...) os preços paradigmas calculados com os critérios determinados pelo TCU não podem ser maculados por eventuais erros ou omissões do orçamento base de referência do edital de licitação, que por serem os máximos permitidos para as propostas dos licitantes, acabaram por limitar os níveis dos preços unitários da proposta comercial do Consórcio, para menos.
Quadro 2. Serviços contestados pelo consórcio Sanches Tripoloni - Coema.
	Itens
	Descrição

	12.11.2
	Plataforma metálica das paradas, escada metálica e patamar metálico, inclusive mobilização e desmobilização de equipe e equipamento para execução

	5.4.2, 5.8.2, 6.3.2, 6.4.2, 7.3.2, 7.4.2, 8.3.3, 8.4.1, 11.1.4, 11.2.4, 12.2.12, 12.3.2, 12.13.4 e 12.13.11
	Concreto usinado bombeável, classe de resistência C30, com brita 1, 100 +/- 20 mm inclui serviço de bombeamento (NBR 8953) com aditivo impermeabilizante

	4.3.6, 4.11.3.5, 4.11.3.8, 5.3.4 e 9.3.2
	Concreto usinado bombeável, classe de resistência C20, com brita 1, 100 +/- 20 mm inclui serviço de bombeamento (NBR 8953) com aditivo impermeabilizante

	4.10.2.6, 4.13.8 e 4.14.8
	Concreto usinado bombeado FCK = 15 MPA, inclusive lançamento e adensamento

	4.2.7 e 7.2.1
	Aterro com material importado, incluso transporte

	4.4.7
	Execução de via em piso intertravado, com bloco retangular colorido de 20 x 10 cm, espessura 6 cm

	4.4.5
	Execução de via em piso intertravado, com bloco retangular cor natural de 20 x 10 cm, espessura 6 cm

	4.4.6
	Execução de via em piso intertravado, com bloco retangular cor natural de 20 x 10 cm, espessura 10 cm

Análise
O exame individualizado dos serviços contestados se encontra no Anexo II a esta instrução.
Como resultado da análise, concluiu-se pelo provimento parcial das contestações oferecidas pelo consórcio, de modo a que o sobrepreço originalmente apurado pela equipe de auditoria, R$ 1.146.994,19, passou a ser de R$ 387.788,12 (Anexo IV) . Alguns dos resultados desse anexo divergem daqueles à peça 43 em virtude de arredondamentos nos resultados das multiplicações entre quantidade e preço com BDI. Por exemplo, à peça 43, para o cimbramento metálico, o produto R$ 68,85/m3x22.741,15m3 deveria resultar em R$ 1.565.728,18 conforme mostrado no Anexo IV e não R$ 1.565.784,33, como lá constou. Em todo o caso, tais divergências não afetam a conclusão final da análise.
Considerações do consórcio Sanches Tripoloni - Coema sobre a incerteza do valor apurado a título de sobrepreço (peça 62, p. 47-56) 
Após repisar as considerações que expusera sobre o uso do INCC para obter preços de referência à data de julho de 2018 e sobre a divergência entre a data do orçamento da licitação e a da apresentação da proposta, bem como novas considerações sobre apropriações de custos, o consórcio passou a argumentar a respeito do valor quantificado pela equipe de auditoria a título de sobrepreço.
Considerou diversos julgados do TCU segundo os quais seria aceitável admitir oscilações de até 10% do preço global contratado dos limites de aceitação, principalmente quando restrições metodológicas no cálculo, diferenças de custos regionais, variações de mercado, dentre outros parâmetros, impedem concluir com a certeza desejada pela ocorrência de sobrepreço (Acórdão 2.884/2014, rel. Min. Raimundo Carreiro, Acórdão 3.650/2013, rel. Min. Ana Arraes, Acórdão 2.339/2011, rel. Min. Augusto Nardes, Acórdão 2.450/2011, rel. Min. Weder de Oliveira, Acórdão 678/2008, rel. Min. Marcos Bemquerer e Acórdão 3.210/2013, rel. Min. Raimundo Carreiro, todos do Plenário do TCU) .
Portanto, no entendimento do consórcio, "a imprecisão dos valores calculados desfavoráveis à Contratada, quanto as premissas adotadas pelos i. Auditores da e. Corte de Contas, é suficiente para justificar a imprecisão da suposta irregularidade percebida de 2,54%".
Análise
Todo orçamento de uma obra é o resultado do uso de técnicas de engenharia de custos com a finalidade de encontrar um valor, um preço que lhe seja equivalente. Daí porque é habitual a expressão "orçamento estimado". 
Ao estimar o valor de uma obra pública, o orçamentista deve recorrer obrigatoriamente aos sistemas de referência, mormente Sinapi e Sicro. Entretanto, particularidades da obra, sua localização e situações impactantes (a exemplo da pandemia do Covid-19) obrigam o orçamentista a recorrer subsidiariamente a outras fontes de informação, dentre as quais a pesquisa de mercado de que trata o art. 6º, in fine, do Decreto 7.983/2013. Há portanto, amparo legal na adoção desse tipo de procedimento. Isso é particularmente válido quando um insumo ou um serviço não tem seu custo contemplado nos sistemas referenciais para a praça onde se localiza o empreendimento, tal o caso examinado neste processo.
Na obra "Orientações para elaboração de planilhas orçamentárias de obras públicas" elaborada pelo TCU e disponível na página do órgão na internet, orienta-se o gestor a fazer constar formalmente nos autos do processo de licitação os parâmetros de busca introduzidos (as palavras chaves, o período, as especificações etc.) com a impressão da página da web e os documentos que julgar necessários; fazer constar, ainda, os dados inerentes à pesquisa, tais como: responsável pela pesquisa, órgão consultado, número da licitação, nome do vendedor, meio de consulta, data da pesquisa, URL do site, CNPJ do fornecedor, quantidade, valor e especificação do objeto, bem como as demais condições de pagamento e entrega.
De acordo com a obra citada (p. 59-60) :
Na cotação direta com os fornecedores somente serão admitidos os preços cujas datas não se diferenciem em mais de 180 (cento e oitenta) dias, ou seja, nenhuma proposta direta de fornecedor deve conter diferença de data maior que 180 dias quando comparadas às demais em um grupo de pesquisa de preços junto a fornecedores no mesmo processo. 
Sempre que possível, é recomendável informar ao fornecedor de maneira expressa que a pesquisa apresentada é apenas para formação de preço de referência e não vincula a administração pública a contratar com a fonte de pesquisa. 
A pesquisa de mercado deve conter o mínimo de três cotações de fornecedores distintos. Caso não seja possível obter esse número de cotações, deve ser elaborada justificativa circunstanciada. (Acórdão 1266/2011-TCU-Plenário, 837/2008-Plenário e 3.219/2010-Plenário) .
 (...) 
Para a obtenção do resultado da pesquisa de preços, não poderão ser considerados os preços inexequíveis ou os excessivamente elevados, conforme critérios fundamentados e descritos no processo administrativo. 
No presente caso, a dificuldade não apenas vivenciada pelo orçamentista, mas pela equipe de auditoria do TCU, em encontrar vários insumos e serviços nos sistemas referenciais de custos para Boa Vista/RR obrigou à pesquisa junto a fornecedores locais, num total de 86 cotações (peça 18, p. 29-44) .
Observa-se, no entanto, que na maioria das vezes à peça 18, p. 29-44 há apenas a cotação de um único fornecedor.  É até mesmo possível que o orçamentista tenha enfrentado dificuldades em obter os preços buscados junto a outros fornecedores. No entanto, como não há nos autos a comprovação documental a respeito, caberá, nos termos do art. 9º da Resolução TCU 315/2020, orientar o jurisdicionado acerca do procedimento cabível a ser adotado em tais situações.
 A revisão do sobrepreço originalmente apontado pela equipe de auditoria resultou num valor de R$ 387.788,12. Esse montante corresponde a 0,83%, comparativamente ao valor do contrato após o terceiro aditivo e a 0,73%, se comparado ao valor do contrato original, R$ 52.605.127,90.
Nesse contexto, o TCU tem jurisprudência consolidada a partir da qual considera que sobrepreços globais inferiores a 5% do valor contratado não têm força suficiente para materializar o dito enriquecimento ilícito:
Dessa forma, restaria um sobrepreço não elidido de R$ 1.759.877,22, que corresponde a 0,98% da amostra analisada e 0,78% do valor global do Contrato SR/MT 974/2010. Tais percentuais foram considerados insuficientes pela unidade técnica para se afirmar a existência de débito, consoante entendimento que vem sendo adotado no âmbito dessa Corte de Contas. 
 (Acórdão 2738/2016-TCU-Plenário. Trecho do voto do relator, Ministro Vital do Rego) 
37. Os valores executados, como visto nas tabelas acima, se encontram em percentuais um pouco acima dos referenciais adotados.
38. A pequena variação percentual encontrada não aponta, porém, para indícios de que os preços praticados na referida contratação estejam superfaturados. Isso porque, deve-se sopesar os seguintes fatos:
38.1. o exame de preços realizado, em que pese o referencial aqui utilizado para verificação desses preços ter buscado ser o mais representativo possível, tem caráter aproximado, posto que não se pode, para alguns casos, estabelecer uma correspondência exata entre as categorias profissionais constantes do contrato e as utilizadas no referencial Datafolha, fato que não impede que ocorra pequena variação nos resultados obtidos;
 (...) 
38.3. quando adotados todos os valores máximos salariais do Datafolha, em detrimento dos salários médios, para o exame de preços executados, verifica-se um subpreço de 24,03% e 23,95% para o período do contrato (36 meses - sem aditivo) e para o período do aditivo (23 meses) , respectivamente, conforme cálculo que se encontra à peça 51;
38.4. no âmbito do TC Processo Processo 013.342/2008-0, que analisou o contrato de execução das obras civis de Angra III, o Tribunal aceitou um percentual de 12,5% de 'atratividade' de mão de obra para o referido contrato, reconhecendo as dificuldades de captação de mão de obra na região de Angra, o que, por si só, deixaria os preços contratados abaixo dos de referência;
39. Diante do cotejo das ponderações levantadas acima, conclui-se que o contrato em tela não apresenta sobrepreço, razão pela qual deixa-se de propor qualquer medida sobre esse ponto.
 (Acórdão 2827/2014-TCU-Plenário, rel. Min. Weder de Oliveira. Trecho do relatório) 
Ao tempo em que anuo a proposta apresentada pelo eminente Ministro Raimundo Carreiro, ressalvo que a tese utilizada para afastar os superfaturamentos questionados, em considerar aceitáveis percentuais de superfaturamento de até 9,97%, não pode ser apresentada de forma geral, sem analisar cada caso.
Um orçamento de obra, por conceito, é um estudo que se utiliza das técnicas de Engenharia de Custos para prever o valor de um empreendimento. Com base em pesquisas de custo, estudos médios de produtividade de equipamentos e mão de obra, consumos médios - ou específicos - de insumos, dentre outros, tudo aplicado às condições específicas temporais e locais da obra, o orçamentista irá estimar o quanto será gasto para feitura daquele objeto.
Quanto melhor o projeto e mais particulares forem as condições de contorno estabelecidas para aquele empreendimento, mais próximo o valor estimado será do real; mas é certo que o valor nunca será idêntico. Isso é o verdadeiro significado do Princípio da Aproximação do orçamento. O TCU, nesse contexto, em mais de uma dezena de decisões (1791/2008; 1329/2009; 2631/2007; 2065/2007; 941/2010; 1979/2010; 763/2011; 2086/2012; 3382/2012, todos do Plenário, dentre outros) , considerou que sobrepreços globais de menor monta, provenientes de preços unitários acima dos paradigmas oficiais (geralmente, inferiores a 5%) , não tinham a musculatura suficiente para materializar o dito enriquecimento ilícito.
Visão diferente seria se os sobrepreços proviessem de excessos de quantitativos de serviços - o que não é o caso na situação em apreço. Em obediência aos arts. 62 e 63 da Lei 4.320/64, só devem ser liquidadas e pagas as quantidades verdadeiramente executadas, e na qualidade editalícia exigida.
Ressalto que, tal qual bem defendido pelo digno revisor, Ministro Walton Alencar Rodrigues, não deve existir uma regra universal acerca da tolerância quanto ao nível de sobrepreço admitido. Cada caso concreto trará nuanças a serem consideradas: como o nível de conservadorismo das análises empreendidas, o tamanho da amostra balizadora do sobrepreço, a relação do sobrepreço com relação à amostra analisada, dentre outros condicionantes.
Especificamente quanto ao caso concreto, verifiquei que, em regra, os ditos valores superfaturados, além da baixa monta, foram calculados com base em amostras inferiores a 50% do valor contratado (anexo 6, fls. 509 a 535, do TC Processo 009.887/2004-0) . Significa que mais da metade das pactuações foi ignorada na taxação de superfaturamento (em um dos casos, de pouco mais de 3%, como demonstrado no voto do relator) .
Esse espectro amostral, ao meu entender, aliado a envergadura da falada sobreavaliação, não intuem, em termos da lógica orçamentária - que, afinal, é um exercício de previsão -, a taxação inequívoca do enriquecimento sem causa. Pelo menos nos elementos expostos nos autos.
 (Acórdão 3210/2013-TCU-Plenário, rel. Min. Raimundo Carreiro. Declaração de voto do Ministro Valmir Campelo) 
Deixe-se claro, no entanto, não existir um percentual de sobrepreço aceitável. O ordenamento jurídico define os preço máximos das obras e serviços contratados pela Administração e rejeita valores excedentes. Somente em condições especiais, devidamente justificadas, podem os custos unitários de serviços ou insumos exceder o valor obtido a partir dos sistemas de referência. Tais condições, em certa medida, estão evidenciadas nestes autos a partir do momento em que os sistemas de referência, mormente o Sinapi, por longos períodos não contém os custos praticados no município de Boa Vista/RR.
Assim o TCU pode, eventualmente, admitir preços de determinados serviços acima dos referenciais de preços oficiais em situações comprovadamente justificadas. Todavia, jamais a Corte de Contas estabeleceu um limite tolerável de sobrepreço global em um determinado empreendimento.
Não se pode eximir-se de mencionar que os procedimentos de apuração dos custos dos serviços, tanto pela equipe de auditoria do TCU, quanto aqueles adotados nesta instrução, são sempre aproximados. Não obstante, ambos assumiram posição conservadora, no sentido de não recorrerem a procedimentos a partir dos quais os resultados seriam mais vantajosos à Administração Pública, diante de incertezas de cálculo e da possibilidade de existir resultado mais favorável ao particular.
Um resultado, um valor de sobrepreço, mais próximo da "realidade" implicaria num esforço de análise muito maior que o aqui empreendido, a ser feito em toda a planilha contratual. Mas, seguramente o retorno em termos de maior precisão não compensaria o custo de controle, razão pela qual compreende-se suficiente adotar o resultado alcançado nesta instrução.
 Considerando a jurisprudência do TCU, diante do fato de o valor do contrato original ter sofrido os ajustes adequados de modo a reduzir seu valor de R$ 52.605.127,90 (com deságio de 10% em relação ao orçamento estimado na licitação) , para R$ 46.390.000,47 e considerando encontrar-se a obra concluída, importando na transferência ao município de R$ 46.205.840,00 dos cofres da União, compreende-se que o sobrepreço apurado nesta instrução pertence àquela faixa de incerteza que desautoriza reputá-lo como um dano ao erário.
CONCLUSÃO
Cuidam os autos de auditoria na segunda fase das obras de requalificação da orla do Rio Branco/Bacia do Caxangá em Boa Vista/RR (Fiscalis 266/2019) , determinada no Acórdão 2556/2019-TCU-Plenário, rel. Min. José Múcio.
A auditoria teve como principal achado a possibilidade da ocorrência, no contrato para a execução das obras, de sobrepreço da ordem de R$ 1.146.994,19.
Por meio do Acórdão 4078/2020-TCU-Plenário proferido neste processo, determinou-se a oitiva da Prefeitura de Boa Vista/RR e do consórcio Sanches Tripoloni - Coema para se manifestarem a respeito do sobrepreço. Embora devidamente notificadas, somente o particular compareceu aos autos.
Na análise empreendida sobre a manifestação do consórcio Sanches Tripoloni - Coema, objeto desta instrução, aquiesceu-se com parte dos argumentos apresentados, de modo a reavaliar o montante do sobrepreço apurado pela equipe de auditoria. Como resultado, o valor revisado do sobrepreço passou a ser de R$ 387.788,12, conforme detalhado nos Anexos II e IV a esta instrução.
Considerando a jurisprudência do TCU, o fato de o valor do contrato original ter sofrido os ajustes adequados de modo a reduzir seu valor de R$ 52.605.127,90 para R$ 46.390.000,47 e considerando encontrar-se a obra concluída, compreendeu-se que o sobrepreço revisado pertence àquela faixa de incerteza que desautoriza reputá-lo como um dano ao erário.
Constatou-se, também, a necessidade de dar ciência ao jurisdicionado, com fulcro no art. 9º da Resolução TCU 315/2020, acerca do procedimento cabível a ser adotado nas situações em que se faz necessário obter preços de insumos e serviços por meio de cotações de mercado a que se refere o art. 6º, in fine, do Decreto 7.983/2013.
INFORMAÇÕES ADICIONAIS
Conforme relatado no parágrafo 6 desta instrução é objeto de denúncia no processo TC Processo 006.943/2019-5, o certame licitatório que culminou na contratação do consórcio Sanches Tripoloni - Coema. Formulado pela outra concorrente habilitada, Andrade Galvão Engenharia Ltda. (CNPJ 13.558.309/0001-43) , o processo mencionado encontra-se em fase de análise de razões de justificativas apresentadas pelos responsáveis em cumprimento ao Acórdão 3062/2019-TCU-Plenário, rel. Min. Augusto Sherman proferido naqueles autos. Mencionada deliberação também determinou o apensamento da denúncia a estes autos.
PROPOSTA DE ENCAMINHAMENTO
Ante todo o exposto, propõe-se:
nos termos do art. 9º, inciso I, da Resolução TCU 315/2020, dar ciência à Prefeitura de Boa Vista/RR que, em obras custeadas com recursos da União, diante da necessidade de recorrer à pesquisa de preços de insumos e serviços por meio de cotações de mercado a que se refere o art. 6º, in fine, do Decreto 7.983/2013:
a.1) faça constar formalmente nos autos do processo de licitação os parâmetros de busca introduzidos (as palavras chaves, o período, as especificações etc.) com a impressão da página da web e os documentos que julgar necessários; fazer constar, ainda, os dados inerentes à pesquisa, tais como: responsável pela pesquisa, órgão consultado, número da licitação, nome do vendedor, meio de consulta, data da pesquisa, URL do site, CNPJ do fornecedor, quantidade, valor e especificação do objeto, bem como as demais condições de pagamento e entrega;
a.2) na cotação direta com os fornecedores somente admita os preços cujas datas não se diferenciem em mais de cento e oitenta dias, ou seja, nenhuma proposta direta de fornecedor deve conter diferença de data maior que cento e oitenta dias quando comparadas às demais em um grupo de pesquisa de preços junto a fornecedores no mesmo processo;
a.3) para a obtenção do resultado da pesquisa de preços, não poderão ser considerados os preços inexequíveis ou os excessivamente elevados, conforme critérios fundamentados e descritos no processo administrativo; 
a.4) a pesquisa de mercado deve conter o mínimo de três cotações de fornecedores distintos. Caso não seja possível obter esse número de cotações, elaborar justificativa circunstanciada. 
encaminhar à Prefeitura de Boa Vista/RR cópia da deliberação que vier a ser proferida, acompanhada do relatório e do voto que a venham a integrar;
 arquivar o processo, com base no art. 169, inciso V, do Regimento Interno."
	É o relatório.

Jamil Josepetti Júnior (OAB/PR 16.587), representando Ministério do Turismo.

Não atuou.

AUDITORIA. FISCOBRAS 2020. ORLA DO RIO BRANCO EM BOA VISTA/RR. INDÍCIOS DE SOBREPREÇO DECORRENTE DE PREÇOS EXCESSIVOS FRENTE AO MERCADO. AUSÊNCIA DE ELABORAÇÃO DE ESTUDOS DE VIABILIDADE TÉCNICA, ECONÔMICA E AMBIENTAL. OITIVAS. ACOLHIMENTO PARCIAL DAS JUSTIFICATIVAS. AUSÊNCIA DE PARTE DOS CUSTOS NOS SISTEMAS REFERENCIAIS. REVISÃO DOS VALORES. DIFERENÇA DIMINUTA. CONCLUSÃO PELA INEXISTÊNCIA DE DANO. OBRA CONCLUÍDA. CIÊNCIAS.

RELATÓRIO DE AUDITORIA (RA)

Secretaria de Fiscalização de Infraestrutura Urbana (SeinfraUrbana).

Cuidam os autos de auditoria realizada no âmbito do Fiscobras 2020, com o objetivo de avaliar a conformidade da execução da segunda fase das obras de requalificação da orla do Rio Branco/Bacia do Caxangá em Boa Vista/Roraima, que conta com recursos federais disponibilizados por meio do Programa de Aceleração do Crescimento (PAC) de acordo com o Termo de Compromisso 0521.695-33/2018, assinado com a Caixa Econômica Federal e com o Ministério do Turismo.
Tal etapa visou a urbanização da área por meio da implementação do denominado Parque do Rio Branco, contemplando serviços de paisagismo, iluminação e drenagem, bem como visa prover a orla de equipamentos urbanos como mirante, atracadouro, posto de observação e espelho d'água.
O foco do presente trabalho foi o contrato de execução do empreendimento, Contrato 179/SMO/AS/2019, firmado em 9/4/2019 entre a Prefeitura Municipal de Boa Vista/RR e o Consórcio Sanches Tripoloni-Coema, no valor originário de R$ 52.605.127,90, bem como seus três aditivos, os quais reduziram o valor do ajuste para R$ 46.390.000,47, após recomendação proposta pela Controladoria Geral da União (CGU) .
Como único achado de auditoria foi apontado o sobrepreço decorrente de preços excessivos frente ao mercado, no montante de R$ 1.146.994,19, enquadrado como irregularidade grave que não prejudica a continuidade (IGC) .
Ao apreciar a fiscalização, consoante Acórdão 4078/2020-TCU-Plenário (de minha relatoria) , o Tribunal promoveu a oitiva da Prefeitura Municipal de Boa Vista, bem como do Consórcio Sanches Tripoloni Coema, para que se manifestassem acerca do sobrepreço apurado e da possível determinação a ser exarada por esta Corte com vistas à repactuação do Contrato 179/SMO/AS/2019; realizou diligência junto à Prefeitura; e expediu ciência sobre a necessidade de elaboração de Estudos de Viabilidade Técnica, Econômica e Ambiental anterior aos projetos, nos termos do art. 6º, inciso IX, e art. 12 da Lei 8.666/1993.
Apenas o consórcio Sanches Tripoloni - Coema se pronunciou. 
Em análise neste momento, portanto, os esclarecimentos apresentados pelo contratado.
A unidade técnica acolheu parte dos argumentos oferecidos e promoveu a reavaliação do montante do sobrepreço apurado pela equipe de auditoria, que foi reduzido para R$ 387.788,12.
Para a SeinfraUrbana, "Considerando a jurisprudência do TCU, o fato de o (...) contrato original ter sofrido os ajustes adequados de modo a reduzir seu valor de R$ 52.605.127,90 para R$ 46.390.000,47 e considerando encontrar-se a obra concluída, compreendeu-se que o sobrepreço revisado pertence àquela faixa de incerteza que desautoriza reputá-lo como um dano ao erário".
Nesse sentido, sua proposta é de (peça 74) :
"a)	nos termos do art. 9º, inciso I, da Resolução TCU 315/2020, dar ciência à Prefeitura de Boa Vista/RR que, em obras custeadas com recursos da União, diante da necessidade de recorrer à pesquisa de preços de insumos e serviços por meio de cotações de mercado a que se refere o art. 6º, in fine, do Decreto 7.983/2013:
a.1) faça constar formalmente nos autos do processo de licitação os parâmetros de busca introduzidos (as palavras chaves, o período, as especificações etc.) com a impressão da página da web e os documentos que julgar necessários; fazer constar, ainda, os dados inerentes à pesquisa, tais como: responsável pela pesquisa, órgão consultado, número da licitação, nome do vendedor, meio de consulta, data da pesquisa, URL do site, CNPJ do fornecedor, quantidade, valor e especificação do objeto, bem como as demais condições de pagamento e entrega;
a.2) na cotação direta com os fornecedores somente admita os preços cujas datas não se diferenciem em mais de cento e oitenta dias, ou seja, nenhuma proposta direta de fornecedor deve conter diferença de data maior que cento e oitenta dias quando comparadas às demais em um grupo de pesquisa de preços junto a fornecedores no mesmo processo;
a.3) para a obtenção do resultado da pesquisa de preços, não poderão ser considerados os preços inexequíveis ou os excessivamente elevados, conforme critérios fundamentados e descritos no processo administrativo; 
a.4) a pesquisa de mercado deve conter o mínimo de três cotações de fornecedores distintos. Caso não seja possível obter esse número de cotações, elaborar justificativa circunstanciada. 
b)	encaminhar à Prefeitura de Boa Vista/RR cópia da deliberação que vier a ser proferida, acompanhada do relatório e do voto que a venham a integrar;
c)	 arquivar o processo, com base no art. 169, inciso V, do Regimento Interno."
Anuo ao encaminhamento proposto, de modo que adoto o exame realizado como minhas razões de decidir.
A SeinfraUrbana promoveu detida análise acerca dos valores dos serviços contestados pelo consórcio, registrada no Anexo II da instrução (peça 74, p.18-48) , e, acolhendo parte dos argumentos oferecidos, reavaliou o montante do sobrepreço apurado pela equipe de auditoria.
O resultado, conforme cálculos demonstrados no Anexo IV da instrução (peça 74, p.50-53) , foi a redução do sobrepreço de R$ 1.146.994,19 para R$ 387.788,12, o que representa 0,83% do valor do contrato após o terceiro aditivo.
Cabe, de pronto, reforçar o entendimento pacífico nesta Corte de Contas de que "não existe percentual tolerável de sobrepreço global, de forma que somente é admissível contratar empreendimento por valores superiores aos de sistemas referencias de preço oficiais se presentes condições extraordinárias, devidamente justificadas no procedimento administrativo", nos termos do enunciado de jurisprudência que acompanha o Acórdão 1000/2017-TCU-Plenário (Revisor Ministro Benjamin Zymler) .
No presente caso, avalio, como a unidade técnica, que há condições especiais que devem ser consideradas, uma vez que os sistemas de referência, mormente o Sinapi, por longos períodos não continham os custos de determinados serviços praticados no Município de Boa Vista/RR.
Nessas situações, por vezes, adotou-se como referência a composição de custos do serviço no Sinapi/RR atribuída a São Paulo, utilizou-se índices de correção para efeitos de obtenção de preços de referência para uma determinada data, calculou-se a média ponderada dos valores praticados em período posterior, adotou-se o menor valor obtido em duas cotações, o que leva a apuração de custos aproximados.
Ainda que se assuma, tanto na auditoria, quanto na reavaliação, posição conservadora, consoante explicitado pela unidade técnica, "no sentido de não recorrerem a procedimentos a partir dos quais os resultados seriam mais vantajosos à Administração Pública, diante de incertezas de cálculo e da possibilidade de existir resultado mais favorável ao particular", deve-se reconhecer que a diminuta diferença apurada, de menos de 1%, considerando as peculiaridades mencionadas, pode não representar efetivamente sobrepreço.
Ademais, cabe levar em conta que o valor do contrato original sofreu os ajustes adequados de modo a reduzir seu valor de R$ 52.605.127,90 (com deságio de 10% em relação ao orçamento estimado na licitação) para R$ 46.390.000,47, com a transferência ao município de R$ 46.205.840,00 dos cofres da União, e que a obra se encontra concluída.
Por essas razões, pondero que é possível, nestes autos, afastar a ocorrência de dano inicialmente aventada.
A SeinfraUrbana destacou, ainda, a utilização de pesquisa de mercado para estimar o valor da obra, com amparo no art. 6º do Decreto 7.983/2013, especialmente quando um insumo ou um serviço não possui seu custo contemplado nos sistemas referenciais para a praça onde se localiza o empreendimento, tal como ocorreu no caso ora examinado.
Considerando, todavia, a ausência de comprovação documental a respeito das pesquisas realizadas, manifesto-me de acordo com a proposta de dar ciência à Prefeitura de Boa Vista/RR dos procedimentos a serem adotados nessas situações, com amparo na obra "Orientações para elaboração de planilhas orçamentárias de obras públicas" elaborada pelo TCU e disponível na sua página na internet. Como exemplo, cito a necessidade de fazer constar formalmente nos autos do processo de licitação os parâmetros de busca introduzidos, não admitir propostas de fornecedor com diferença de data maior que 180 dias quando comparadas às demais, conter, no mínimo, três cotações de fornecedores distintos, entre outros.
Quanto aos demais argumentos apresentados pelo consórcio, acompanho, de igual forma, o posicionamento da unidade técnica de não os acolher. Referem-se, em síntese, ao fato de que o orçamento de referência elaborado pela equipe de auditoria não poderia deixar de incluir determinados custos obrigatórios, ainda que o orçamento base não os tenha considerado, especialmente os custos com administração local, manutenção e operação do canteiro de obras; bem como à data-base do contrato; à incerteza do cálculo do suposto dano e à validade do procedimento de apuração do sobrepreço feito pela equipe de auditoria.
Por fim, apenas para fins de registro, que o Tribunal, mediante recente Acórdão 2311/2022-TCU-Plenário (TC Processo 006.943/2019-5) , apreciou denúncia que tratou do certame licitatório que culminou na contratação do consórcio Sanches Tripoloni - Coema, cujas irregularidades não possuem reflexo nos presentes autos.
Ante o exposto, manifesto-me por que o Tribunal aprove o acórdão que ora submeto à apreciação deste Colegiado.
TCU, Sala das Sessões, em 26 de outubro de 2022.
AUGUSTO SHERMAN CAVALCANTI 
Relator